臺灣基隆地方法院刑事判決　　　　　　　 94年度訴字第605號
公　訴　人　　臺灣基隆地方法院檢察署檢察官
被　　　告　　乙○○
上列被告因詐欺案件，經檢察官提起公訴（九十四年度偵字第一
一五三、一九一八、二二八九號），本院判決如下：
    主  文
乙○○幫助連續意圖為自己不法之所有，以詐術使人將本人之物
交付，處有期徒刑月，如易科罰金，以佰元折算壹日。
    事      實
一、乙○○於民國九十三年十一月上旬某日，自報紙上看到代辦
    信用卡、現金卡之分類廣告，經與對方聯繫後，對方表示需
　　走後門方能辦卡，並需提供金融機構帳戶存摺、提款卡及密
　  碼，且帳戶越多越好，經詢問對方交付上開物品何用，對方
    則不願回答，乙○○雖預見將自己金融帳戶提供予無法說明
    使用理由之該他人使用，該他人極可能以該帳戶作為詐欺取
    財犯罪之工具，竟仍基於幫助他人詐欺取財之未必故意，分
    別於附表一所示之時間，先後至各該郵局、銀行將原有帳戶
    申請語音服務或申辦新帳戶，並即將辦妥前開帳戶之存摺、
    提款卡及密碼寄交予不詳姓名年籍之人使用。嗣即有不詳姓
    名人士以如表二所示之詐術，連續使如附表所示之各被害人
    陷於錯誤，分別於附表所示時地，於自動櫃員機依指示操作
    或郵局匯款，致渠等如附表所示帳戶內之款項，分別匯入乙
    ○○前開郵局及銀行帳戶內，並即遭不明人士將匯入款項提
    領一空。嗣經各被害人發覺帳戶內存款遭提領，經報警循線
    查獲。
二、案經基隆市警察局第三分局報請臺灣基隆地方法院檢察署檢
    察官偵查起訴。
    理      由
一、上揭事實，經訊被告乙○○矢口否認其有幫助詐欺或洗錢犯
    行，並辯稱：其確實係因原有中信銀行之信用卡欠款無力繳
    納，欲另辦新卡借款代償，但無法辦得，方依中國時報之報
    紙廣告及該聯絡人之教導辦理交付多本存摺、金融卡資料，
    嗣無法再聯絡該人，其事前不知交付存摺、金融卡會遭人用
    以詐欺，其亦為被害人等語各云云。
二、經查：
    (一)、被告所辯，既迄無法提供其所述九十三年十一月上旬之
        中國時報報紙廣告以實其說，空言主張，已無足採，復
　　　　按金融帳戶為個人之理財工具，一般民眾皆可自由申請
　　　　開設金融帳戶，並無任何特殊之限制，且得同時在不同
　　　　金融機構申請多數存款帳戶使用，又其僅為存提款之用
  　　　，本身要無何經濟價值，而得為質借或徵信之用。另衡
　　    諸一般常情，金融存摺亦事關個人財產權益之保障，其
　　　　專有性甚高，除非本人或與本人親密關係者，難認有何
　　　　理由可自由流通使用該存摺，一般人均有妥為保管及防
　　　　止他人任意使用之認識，且該等專有物品如落入不明人
　　　　士手中，而未加以闡明正常用途，極易被利用為與財產
　　　　有關之犯罪工具，此為吾人依一般生活認知所易於體察
  　　　之常識，而有犯罪意圖者，非有正當理由，竟徵求他人
　　　　提供帳戶，客觀上可預見其目的，係供為某筆資金之存
　　　　入，後再行領出之用，且該筆資金之存入及提領過程係
　　　　有意隱瞞其流程及行為人身分曝光之用意，一般人本於
  　　　一般認知能力均易於瞭解（最高法院九十三年度臺上字
　　　　第三一號判決意旨參照）。且邇來以電話、手機簡訊等
　　　　通知中獎、刮刮樂、退費、退稅或佯稱金融卡遭冒用須
　　　　更改資料等類似之不法詐騙份子，為掩飾其等不法行徑
  　　　，以避免執法人員循線查緝，經常利用他人存款帳戶、
　　　　提款卡暨密碼，以確保犯罪所得免遭查獲，類此案件在
　　　　社會上層出不窮，亦屢經報章雜誌及其他新聞媒體再三
　　　　披露，故避免此等專屬性甚高之物品被不明人士利用為
  　　　與財產有關之犯罪工具，亦為一般生活認知所應有之認
　　　　識。且一般人對自己之金融機構帳戶所用之存摺、提款
　　　　卡、密碼及印鑑，均妥為保管，恐被他人得知帳號或密
  　　　碼後，有被冒領、或其他非法使用之虞。而本案被告竟
　　　　以自有之帳戶供他人代辦信用卡既不合理，其經詢問，
　　　　然未得合理之解釋，衡之常情，被告當有預見其帳戶資
  　　　料之提供，應係用來作為犯罪之用，竟猶仍提供使用，
　　　　則持有者將該帳戶用來供自己或他人作為詐欺取財之用
　　　  ，亦為被告所容忍及允許，亦即不違反被告之本意。
　　(二)、又本案單憑被害人所述情節，固無法證明實施詐欺手法
  　　　者即係被告本人，惟被害人之金錢均係被轉帳進入被告
　　　　提供他人之銀行帳戶，顯見向被害人施以詐術之歹徒，
　　　　即係利用該帳戶作為詐財之工具。而刑法上之故意，非
　　　　僅指直接故意，尚包含間接故意（未必故意）。所謂之
　　　　間接故意係指行為人對於構成犯罪事實，預見其發生而
　　　　其發生並不違反其本意者而言，刑法第十三條第二項定
　　　　有明文。且幫助犯之成立以行為人主觀上認識被幫助者
　　　　正欲從事犯罪或係正在從事犯罪，且該犯罪有既遂之可
　　　　能，而其行為足以幫助他人實現構成要件者，即具有幫
　　　　助故意，並不以行為人確知被幫助者係犯何罪名為必要
　　　　（仍需在幫助犯罪之共同認識範圍內）。至於行為人在
　　　　正犯實施犯罪前為幫助行為者，則構成事前幫助犯。被
　　　　告將其所有之帳戶資料無正當理由，提供予他人使用，
  　　　縱無證據證明被告明知利用帳戶資料遂行犯罪者之行為
　　　　態樣，亦即除可能供詐欺取財外，亦有恐嚇取財擄人勒
　　　　贖等重大犯罪，而有逸出被告原先幫助犯罪之共同認識
　　　　範圍，然就該實施詐欺行為人嗣後將被告提供之帳戶供
　　　　詐欺取財所得之用，顯不違反被告本意，被告自有幫助
  　　　詐欺取財之未必故意。
    (三)、至洗錢防制法之制定，旨在防止特定重大犯罪不法所得
        之資金或財產，藉由洗錢行為，諸如經由各種金融機關
        或其他交易管道，轉換成為合法來源之資金或財產，切
        斷資金與當初犯罪行為之關連性，隱匿犯罪行為或該資
        金不法來源之本質，使偵查機關無法藉由資金之流向追
        查犯罪行為人，其所保護之法益為國家對特定重大犯罪
        之追訴及處罰。又洗錢行為係指行為人為掩飾或隱匿自
        己重大犯罪所得財物或財產上之利益（洗錢防制法第二
        條第一款），或行為人掩飾、收受、搬運、寄藏、故買
        或牙保他人因重大犯罪所得財物或財產上之利益（同法
        第二條第二款）。除利用不知情之合法管道（如金融機
        關）為之外，其他使所得財物或利益之來源合法化，或
        改變該財物或利益之本質，以避免追訴處罰之掩飾、藏
        匿犯特定重大犯罪所得財產或利益之行為均屬之。若非
        先有犯罪所得或利益，再加以掩飾或隱匿，而係取得犯
        罪所得或利益之犯罪手段，或未合法化犯罪所得或利益
        之來源，而能一目瞭然來源之不法性，即非洗錢防制法
　　　　所規範之對象。
    (四)、綜上，本案並有如附表二所示各被害人之指訴被詐騙後
        之款項匯入被告帳戶情節，及被告如附表一所示上開帳
        戶之開戶基本資料、住來明細表、對帳單及交易歷史報
        告暨如附表二所示各被害人之自動櫃員機交易明細表影
        本、郵局匯款執據等資料在卷可稽，是本案事證明確，
        被告幫助詐欺取財之犯行堪可認定，應依法論科。
四、核被告所為，係犯刑法第三十條第一項、第三百三十九條第
    一項幫助詐欺取財罪。本案被告係基於幫助之意思，交付如
    附表一所示帳戶資料，幫助他人連續詐欺取財，為連續詐欺
    取財罪之幫助犯，應依刑法第三十條第二項之規定，按正犯
    之刑減輕之。本案原起訴被告係刑法第三十條第一項及第三
    百四十條詐欺與洗錢防制法第九條第一項之幫助常業詐欺及
    幫助洗錢二罪，然如前述，本案係被告以外之人，持用被告
    之帳戶為取得他人財產之犯罪手段，並非於取得財物為為掩
    飾、隱匿其詐欺所得之行為，且偵查機關得藉由被害人將款
    項匯入被告帳戶，而一目瞭然資金來源之不法性，並得以追
    查資金之流向，資金與當初犯罪行為之關連性並未被切斷，
    而與洗錢防制法之構成要件有間，且從犯從屬於正犯，正犯
    未獲，尚無從証明被告所幫助者為同一人或集團，亦或該正
    犯確為常業詐欺犯，是幫助業詐欺部分起訴法條應予變更，
    又公訴人認被告之幫助常業詐欺與幫助洗錢為裁判上一罪關
    係，就洗錢部分亦不另為無罪之諭知，附此敘明。爰審酌被
    告品行、智識，提供帳戶資料供人使用，致使詐騙行為人獲
    取犯罪所得並逃避追緝，及被害人所受詐騙損害，犯後仍否
    認犯行等一切情狀，乃量處如主文所示之刑，併諭知易科罰
    金之折算標準，以資懲儆。
五、據上論斷，應依刑事訴訟法第二百九十九條第一項、第三百
    條，刑法第三百三十九條第一項、第三十條第一項、第二項
    、第四十一條第一項前段，罰金罰鍰提高標準條例第一條前
    段、第二條，判決如主文。
本案經檢察官戊○○到庭執行職務。
中　　華　　民　　國　　94　　年　　9 　　月　　5 　　日
                  刑事第四庭審判長法  官  陳志祥
                                  法  官  楊皓清
                                  法  官  陳玉雲
以上正本證明與原本無異。
對於本件判決如有不服，應於收受送達後10日內，向本院提出上
訴書狀，上訴於臺灣高等法院，並按他造當事人之人數附具繕本
。
中　　華　　民　　國　　94　　年　　9 　　月　　5 　　日
                                  書記官  王毓嫻
附錄論罪法條
中華民國刑法第339條第1項
(普通詐欺罪)
意圖為自己或第三人不法之所有，以詐術使人將本人或第三人之
物交付者，處5年以下有期徒刑、拘役或科或併科1千元以下罰金
。
附表一：
┌──┬────┬────┬──────┬──────┐
│編號│行庫名稱│  帳 號 │  開戶時間  │   證   據  │
│    │        │        │            │            │
├──┼────┼────┼──────┼──────┤
│ (一) │中華郵政│00000000│84年5月13日 │開戶資料影本│
│    │股份有限│0666    │開戶，93年11│1份、電話語 │
│    │公司基隆│        │月5掛失補發 │音服務申請書│
│    │百福郵局│        │、申請語音系│影本1件、帳 │
│    │        │        │統          │戶客戶歷史交│
│    │        │        │            │易清單影本1 │
│    │        │        │            │份          │
│    │        │        │            │            │
├──┼────┼────┼──────┼──────┤
│ (二) │中國信託│00000000│93年11月8日 │開戶資料影本│
│    │商業銀行│4828    │            │1份、帳戶對 │
│    │基隆分行│        │            │帳單影本1件 │
│    │        │        │            │            │
│    │        │        │            │            │
├──┼────┼────┼──────┼──────┤
│ (三) │華南商業│00000000│93年11月11日│開戶資料影本│
│    │銀行七堵│7829    │            │1件、帳戶存 │
│    │分行    │        │            │款往來明細表│
│    │        │        │            │影本1件、跨 │
│    │        │        │            │行ATM轉帳明 │
│    │        │        │            │細表影本1份 │
│    │        │        │            │            │
└──┴────┴────┴──────┴──────┘
附表二：
┌──┬───┬─────┬──────┬──────┐
│編號│被害人│匯款時間及│  詐騙方式  │   證據     │
│    │      │地點      │            │            │
├──┼───┼─────┼──────┼──────┤
│ (一) │己○○│93年11月16│犯嫌以財政部│1.被害人指訴│
│    │      │日19時16分│退款為由，要│2.被害人匯款│
│    │      │          │求被害人至提│  交易明細表│
│    │      ├─────┤款機依其指示│  影本1件   │
│    │      │台中縣后里│操作退費，使│3.轉入帳戶存│
│    │      │鄉月眉郵局│被害人陷於錯│  款往來明細│
│    │      │提款機    │誤以金融卡匯│  表影本1件 │
│    │      │          │款42,989元至│            │
│    │      │          │被告華南銀行│            │
│    │      │          │七堵分行2112│            │
│    │      │          │00000000帳戶│            │
├──┼───┼─────┼──────┼──────┤
│ (二) │丙○○│93年11月16│犯嫌以退稅為│1.被害人指訴│
│    │      │日20時21分│由，要求被害│2.被害人匯款│
│    │      │          │人至提款機依│  交易明細表│
│    │      ├─────┤其指示退款，│  正本1件   │
│    │      │臺北縣中和│使被害人陷於│3.轉入帳戶存│
│    │      │市○○街44│錯誤以金融卡│  款往來明細│
│    │      │6號景新郵 │匯款25,483元│  表影本1件 │
│    │      │局提款機  │至被告華南銀│            │
│    │      │          │行七堵分行21│            │
│    │      │          │0000000000帳│            │
│    │      │          │戶          │            │
│    │      │          │            │            │
├──┼───┼─────┼──────┼──────┤
│ (三) │甲○○│93年11月17│犯嫌以被害人│1.被害人指訴│
│    │      │日22時34、│信用卡遭盜用│2.被害人匯款│
│    │      │36分      │為由，要求被│  交易明細表│
│    │      │          │害人至提款機│  影本2件   │
│    │      ├─────┤依其指示操作│3.轉入帳戶對│
│    │      │新竹市中正│，使被害人陷│  帳單影本1 │
│    │      │路33號中國│於錯誤以金融│  件        │
│    │      │信託提款機│卡連續2次匯 │            │
│    │      │          │款共150,000 │            │
│    │      │          │元至被告中國│            │
│    │      │          │信託基隆分行│            │
│    │      │          │000000000000│            │
│    │      │          │帳戶        │            │
├──┼───┼─────┼──────┼──────┤
│ (四) │丁○○│93年11月24│犯嫌以被害人│1.被害人指訴│
│    │      │日13時28分│之子遭綁票為│2.被害人郵局│
│    │      │          │由，要求被害│  匯款執據正│
│    │      ├─────┤人至郵局匯款│  本1件     │
│    │      │嘉義福全郵│，使被害人陷│3.轉入帳戶客│
│    │      │局        │於錯誤並匯款│  戶歷史交易│
│    │      │          │200,000元至 │  清單影本1 │
│    │      │          │被告中華郵政│  份        │
│    │      │          │基隆百福郵局│            │
│    │      │          │000000000000│            │
│    │      │          │帳戶        │            │
└──┴───┴─────┴──────┴──────┘
